臺灣高等法院高雄分院刑事判決　　 94年度上更(二)字第227號
　上　訴　人　臺灣屏東地方法院檢察署檢察官
　被　　　告　丙○○○
　選任辯護人　張志明律師
上列上訴人因被告傷害致死案件，不服臺灣屏東地方法院88年度
訴字第460 號中華民國88年11月25日第一審判決（起訴案號：臺
灣屏東地方法院檢察署88年度偵字第4537號），提起上訴，判決
後經最高法院第二次發回更審，本院判決如下：
      主  文
上訴駁回。
      事  實
一、丙○○○與楊宋敏係妯娌關係，平日相處不睦，民國88年1
    月12日17時許，因楊宋敏耕作之農地須路過丙○○○耕作之
    屏東縣崁頂段第698 、699 號土地，丙○○○乃要求楊宋敏
    借路經過時應事先告知，楊宋敏聞言心生不悅，乃回稱該2
    筆農地係登記在其丈夫甲○○所有，卻由丙○○○在耕作收
    成等語，雙方繼而發生口角爭吵。丙○○○心生不滿，竟基
    於傷害人身體之故意，出手推打楊宋敏之肩膀，楊宋敏立即
    反手拉扯丙○○○之頭髮，丙○○○亦以手抓住楊宋敏之頭
    髮，雙方先於產業道路上相互拉扯，嗣站立不穩而翻落於水
    田內，在該農田內丙○○○仍以手抓及拉扯之方法毆打楊宋
    敏，因而致使楊宋敏受有頭部外傷、鼻腔內出血、左額部擦
    傷一處5 公分、右額部擦傷一處3 公分、左頰部瘀傷一處0.
    6 公分、左唇近法令紋處瘀傷一處1.8 公分乘0.4 公分、右
    頰部瘀傷一處3 公分×2 公分、嘴唇外傷、上唇膜瘀傷三處
    分別為3 公分×0.5 公分、1 公分×0.5 公分、0.5 公分×
    0.5 公分、下唇粘膜瘀傷二處分別為1.5 公分×1 公分、2
    公分乘0.5 公分，頦部擦傷一處0.5 公分、背部有外傷痕跡
    、左肩胛部擦傷一處2 公分×0.5 公分等傷害。適丙○○○
    之女兒楊千葦路過發現而將2 人勸開，丙○○○即自行離開
    ，楊宋敏則坐在原地休息，嗣因曾罹患心肌疾病，又經激烈
    拉扯翻滾而引發急性心衰竭，經送醫急救延至翌日即同年1
    月13日13時45分許不治死亡。
二、案經楊宋敏之夫甲○○訴由臺灣屏東地方法院檢察署檢察官
    偵查起訴。
    理  由
壹、程序部分：
一、
（一）按證人、鑑定人依法應具結而未具結者，其證言或鑑定意
      見，不得作為證據，刑事訴訟法第158 條之3 定有明文。
      稽其立法理由乃在擔保該證言或鑑定意見，係據實陳述或
      公正誠實之可信性，故未依法具結者，依證據絕對排除法
      則，當然無證據能力，而不得作為證據，自不得因當事人
      於審判程序之同意，逕認該未經具結之證言或鑑定意見，
      亦得作為證據，此於適用同法第159 條之5 第2 項所定「
      視為有前項之同意」之情形者，亦應受上揭第158 條之3
      規定之限制（最高法院94年度台上字第3277號判決意旨參
      考）。
（二）本件證人即告訴人甲○○、證人楊千葦於偵查中；證人即
      告訴人甲○○、證人丁○○、乙○○於原審及本院前審審
      理時分別為陳述時，檢察官、法官並未令證人於陳述前具
      結而為陳述，且查無依法不得令其具結之情形，是上開證
      人於偵查中及審理時之證言即無證據能力。
二、
（一）按被告以外之人（包括證人、鑑定人、告訴人、被害人及
      共同被告等）於審判外之陳述雖不符刑事訴訟法第159 條
      之1 至之4 等四條之規定，而經當事人於審判程序同意作
      為證據，法院審酌該言詞陳述或書面陳述作成時之情況，
      認為適當者，亦得為證據；當事人、代理人或辯護人於法
      院調查證據時，知有刑事訴訟法第159 條第1 項不得為證
      據之情形，而未於言詞辯論終結前聲明異議者，視為有前
      項之同意，同法第159 條之5 定有明文。立法意旨在於傳
      聞證據未經當事人之反對詰問予以核實，原則上先予排除
      。惟若當事人已放棄反對詰問權，於審判程序中表明同意
      該等傳聞證據可作為證據；或於言詞辯論終結前未聲明異
      議，基於尊重當事人對傳聞證據之處分權，及證據資料愈
      豐富，愈有助於真實發見之理念，且強化言詞辯論主義，
      使訴訟程序得以順暢進行，上開傳聞證據亦均具有證據能
      力。
（二）本件證人羅福登於警詢中所為之陳述，其性質雖屬傳聞證
      據，惟其未再於法院審理中為陳述，且查無符合同法第15
      9 條之1 至之4 等前四條之情形，而其所為之上開警詢筆
      錄，經本院審理時予以提示並告以要旨，且各經檢察官、
      辯護人及被告等人表示意見。當事人或辯護人已知上述筆
      錄乃傳聞證據，且均未於言詞辯論終結前對該等筆錄內容
      異議，依上開規定，其於警詢中之證言已擬制其具有證據
      能力，本院審酌該證人與上訴人即被告丙○○○（下稱被
      告）及被害人間並無仇隙，客觀上應無虛偽陳述之必要，
      且上開筆錄作成時，較無人情施壓或干擾，亦查無不當取
      供之情形，認為以之作為本案之證據亦屬適當，是其於警
      詢中之證言自具有證據能力。
貳、實體部分：
一、
（一）訊據被告自警詢起至本院本次審理時止均坦承於上揭時、
      地與被害人楊宋敏發生口角爭執，進而相互拉扯推打，並
      翻落水田，此時被告仍出手毆打楊宋敏致其因而受傷等情
      不諱，核與證人羅福登於警詢中證述之情節相符。
（二）被害人因遭被告上開傷害行為，而受有頭部外傷、鼻腔內
      出血、左額部擦傷一處5 公分、右額部擦傷一處3 公分、
      左頰部瘀傷一處0.6 公分、左唇近法令紋處瘀傷一處1.8
      公分×0.4 公分、右頰部瘀傷一處3 公分×2 公分、嘴唇
      外傷、上唇膜瘀傷三處分別為3 公分乘0.5 公分、1 公分
      ×0.5 公分、0.5 公分×0.5 公分、下唇粘膜瘀傷二處分
      別為1.5 公分×1 公分、2 公分×0.5 公分，頦部擦傷一
      處0.5 公分、背部有外傷痕跡、左肩胛部擦傷一處2 公分
      ×0.5 公分等傷害，並有台灣屏東地方法院檢察署檢察官
      督同法醫師相驗被害人屍體並解剖屍體而製作之驗斷書、
      相驗筆錄、法醫解剖紀錄報告書附卷可佐。
（三）台灣屏東地方法院檢察署法醫解剖紀錄報告，雖記載被害
      人受傷部分為頭皮下出血、頂骨部與枕骨部帽狀腱膜下出
      血、兩側胸肌出血、心包膜外出血、左側第三、四、五、
      六根肋骨骨折、右側第四、五、六根肋骨骨折、肺部鬱血
      、右腎中度鬱血（見相驗卷第73頁至第76頁）等情。惟上
      開傷勢應係被害人送醫急救時，因施用CPR （即心肺復甦
      術）及體外心臟按摩之過程中所致，此由東港安泰醫院88
      年5 月20日東安醫字第0095號之復函意旨：楊宋敏女士送
      至該院急診時，已無心跳、無意識，經CPR 心肺復甦術，
      大量藥物、強心劑及輸液，體外心臟按摩，其中並實施電
      擊4 次；而實施CPR 、體外心臟按摩術，大部分均壓於胸
      骨柄固定位置，是有可能會造成兩側對稱之肋骨骨折，電
      擊治療亦有可能造成瘀傷，這些現象於解剖時應可判斷確
      定等語（見相驗卷第110 至111 頁）；及法務部法醫研究
      所88法醫所醫鑑字第0044號鑑定書所載：以上判明死者身
      上雖有小傷（皮下出血或挫傷）未有臚骨骨折，又無臚內
      出血，又無胸腹部外傷（皮下出血、骨折及胸腹腔積血等
      ），總之死者雖有小傷，未有致命傷等語（見相驗卷第98
      頁），即可知悉被害人生前所受之傷勢應以解剖前即如事
      實欄所示之傷勢為可採。
（四）綜上所述，堪認被告之自白與事實相符，其涉有普通傷害
      罪之事證明確，應依法論科。
二、亟待究明者，為被告之傷害行為與被害人受傷後之死亡結果
    間，有無相當因果關係存在？
（一）按刑法上所謂因果關係，係指依經驗法則，綜合行為當時
      所存在之一切事實，為客觀之事後審查，認為在一般情形
      下，有此環境，有此行為之同一條件，均可發生同一結果
      者，該條件即為發生結果之相當條件，行為與結果即有相
      當之因果關係；反之，若在一般情形下，有此同一條件在
      ，而依客觀之審查，認為不必皆發生結果者，則該條件與
      結果並不相當，不過為偶然之事實而已，其行為與結果間
      即不具因果關係（最高法院76年度台上字第92號判例意旨
      參考）。
（二）上開法務部法醫研究所88法醫所醫鑑字第0044號鑑定書，
      雖認定：「楊宋敏生前心肌層有心肌疾病所引起之疤痕組
      織，因互毆引起急性心衰竭死亡，其心肌病變為主死因，
      生前互毆為副死因（間接死因）」（見相驗卷第99頁），
      並未明確認定生前互毆即與被害人之死亡間具有相當因果
      關係。
（三）本件被害人係28年3 月出生，死亡當時體型健壯、營養狀
      況良好，有台灣屏東地方法院檢察署驗斷書、解剖紀錄報
      告書之記載及死者相片在卷可稽，再參諸被害人於案發前
      仍可與被告激烈拉扯鬥毆，足見案發時被害人身體應屬正
      常而無異樣。
（四）雙方係妯娌關係，並無深仇大恨，而案發時僅因借路經過
      之枝微小事產生糾紛，且係徒手互毆，應不致過於激烈狠
      重，而如前所述，被害人當時所受之傷勢係非致命之小外
      傷，可見當時被告出手之力道並不狠重。
（五）案發當日在案發地附近之氣溫，最高溫為攝氏22.1度，最
      低度為15.6度，天氣極為寒冷，有交通部中央氣象局94年
      10月7 日中象參字第0940005787號函檢附在東港水試所測
      得之相關溫度表在卷可考（詳本院卷）。
（六）被告之（屍）檢體中解剖時均發現含酒精成份，血中含0.
      072 ％（W/V）， 胃內容中含0.565 ％（W/V）， 膽汁含
      0.019 ％（W/V）， 有上開鑑定報告在卷可考（見相驗卷
      第98頁），可見案發前被害人曾有飲酒情形。
（七）綜上所述，本件被害人之死因，上開鑑定結果固認心肌病
      變為主死因，生前互毆為副死因為間接死因，惟該報告併
      認為「不能認為其死亡係由生前被毆直接所引起」等語（
      見相驗卷第99頁），本院被害人死前既有飲酒，加之當日
      天氣嚴寒，又與被告爭吵互毆，被告出手及被害人受傷均
      不重，均如前述，則在無其他因素介入之情形下，堪認被
      害人之死亡，應係於其飲酒後，突遇天寒，加之與被告互
      毆跌落水田，因多重原因造成被害人潛伏之心肌病變而致
      死。易言之，被告單一之傷害行為，一般應不至造成被害
      人死亡之結果，即被告之上開行為僅為偶然之事實而已，
      並非獨立之引致結果發生之原因，二者間難認具有相當因
      果關係存在。
三、次須查明者，為被告對於被害人死亡之結果，是否客觀上能
    預見，而其主觀上未預見，而令負傷害致死罪責？
（一）按加重結果犯，係因犯罪行為致生超越原先犯意所預期之
      較重結果，法律就此較重結果科以較其基本犯罪行為為重
      之刑事責任之犯罪，即行為人對其所實施之犯罪行為客觀
      上「能預見」可能發生超越犯意所生之較重結果，祇因當
      時之疏忽，致「未預見」而生一定之重果，即應負加重結
      果犯之刑事責任；須行為人對於超越原先犯意所預期而生
      之較重結果並無預見之可能性，始阻其加重結果之刑事
      責任。
（二）本件被告自警詢起至本院本次審理時止，均陳稱：不知被
      害人患有心臟病等方面之疾病等語，核與證人即與被害人
      居住同村之王陳水綿、黃秀美在原審中結證稱：伊未曾聽
      聞被害人身體有何毛病等語，其中證人黃秀美更證稱：我
      們有吵過架，被害人曾來我家打過我一次等語相符（見原
      審卷第51頁），參諸被告死亡當時體型健壯、營養狀況良
      好等情，已如前述，則被告所為上開拉扯互毆之傷害行為
      ，客觀上一般人應不能預見即會導致被害人死亡之結果，
      亦無證據證明被告得預見該死亡結果之發生。
（三）綜上說明，縱認被告之傷害行為與被害人之死亡結果間，
      具有相當因果關係。惟被告對其所實施之傷害行為，客觀
      上尚不能預見可能發生超越犯意所生之較重之死亡結果，
      亦無證據證明被告得預見該死亡結果之發生，即難認被告
      就被害人之死亡，應負傷害致死之罪責。
四、
（一）核被告所為，係犯刑法第277 條第1 項之普通傷害罪。檢
      察官認被告係犯同法第277 條第2 項之傷害致死罪，容有
      未洽，惟其社會基本事實同一，爰變更起訴法條予以適用
      。
（二）原審認本件事證明確，因而變更檢察官起訴法條，依刑法
      第277 條第1 項規定，並審酌被告素行良好，有台灣高等
      法院被告前案紀錄表在卷可按，其與被害人係妯娌關係，
      其間並無重大仇隙，本件係因雙方借路之糾紛發生爭吵，
      進而相互拉扯所致，被告犯後並供承傷害各情等其他一切
      情形，量處被告有期徒刑6 月，並諭知如易科罰金之折算
      標準。核其認事用法並無違誤，量刑亦尚妥適，檢察官循
      告訴人甲○○之請求提起上訴，指摘原判決未依傷害致死
      罪論科為不當，為無理由，應予駁回。
五、據上論結，應依刑事訴訟法第368 條，判決如主文。
本案經檢察官陳新慶到庭執行職務。
中　　華　　民　　國　　94　　年　　11　　月　　30　　日
            刑事第五庭  審判長法  官  曾永宗
                              法  官  任森銓
                              法  官  陳明富
以上正本證明與原本無異。
如不服本判決應於收受本判決後10日內向本院提出上訴書狀，其
未敘述上訴理由者，並得於提起上訴後10日內向本院補提理由書
狀（均須按他造當事人之人數附繕本）「切勿逕送上級法院」。
中　　華　　民　　國　　94　　年　　11　　月　　30　　日
                              書記官  魏文常
附錄本判決論罪之法條：
刑法第277 條第1 項：
傷害人之身體或健康者，處3 年以下有期徒刑、拘役或1 千元以
下罰金。
